臺灣嘉義地方法院民事裁定
111年度監宣字第176號
聲  請  人  嘉義縣政府


法定代理人  翁章梁  
代  理  人  曾翊書社工

相  對  人  賴火木  


上列當事人間聲請監護宣告事件，本院裁定如下：   
    主  文
一、宣告賴火木（男、民國00年0月00日生、身分證統一編號：Z
    000000000號）為受監護宣告之人。
二、選定嘉義縣政府縣長（現任縣長翁章梁）為受監護宣告之人
    賴火木之監護人。
三、指定嘉義縣社會局或其指派之人為會同開具財產清冊之人。
四、聲請費用由受監護宣告之人賴火木負擔。   
    理  由
一、聲請意旨略以：相對人罹患妄想型思覺失調症多年，曾有攻
    擊行為遭強制就醫，領有第一類中度身心障礙證明，已不能
    處理日常事務。相對人已離婚，育有一子，兒子未婚無子女
    ，原本是相對人的主要照顧者，卻不幸於111年6月9日因食
    道癌過世。相對人父母均已死亡，手足年事已高無力照顧相
    對人，爰依法聲請對相對人為監護宣告，並選定適當人選為
    監護人、會同開具財產清冊之人等語。
二、對於因精神障礙或其他心智缺陷，致不能為意思表示或受意
    思表示，或不能辨識其意思表示之效果者，法院得因本人、
    配偶、四親等內之親屬、最近一年有同居事實之其他親屬、
    檢察官、主管機關、社會福利機構、輔助人、意定監護受任
    人或其他利害關係人之聲請，為監護之宣告，民法第14條第
    1項定有明文。
三、經查，聲請人主張之前揭事實，已據其提出親屬系統表、中
    華民國身心障礙證明影本、全國財產總歸戶財產查詢清單、
    相對人之子賴文吉死亡證明、戶籍謄本、除戶手抄謄本等件
    為憑；並經本院審驗相對人之精神及心智狀況，於戴德森醫
    療財團法人嘉義基督教醫院（下稱嘉義基督教醫院）趙星豪
    醫師前訊問相對人，相對人有言語表達，但無法針對問題回
    答，再經趙星豪鑑定醫師為鑑定結果略以：相對人罹患慢性
    思覺失調症，且缺乏病識感，無法規則服藥治療，導致認知
    功能受損並有明顯殘餘精神症狀，在鑑定時，相對人雖然意
    識清醒，對叫喚及問話可回應，對人、地、定向感尚可，但
    認知功能及理解判斷能力已有顯著缺損，相對人因精神障礙
    ，致不能辨識其意思表示之效果等情，有勘驗筆錄及精神鑑
    定報告書在卷可參。本院審酌上開勘驗結果及鑑定意見，認
    相對人已不能辨識意識表示之效果，從而聲請人聲請對相對
    人為監護之宣告，為有理由，應予准許。　　
四、受監護宣告之人應置監護人。法院為監護之宣告時，應依職
    權就配偶、四親等內之親屬、最近一年有同居事實之其他親
    屬、主管機關、社會福利機構或其他適當之人選定一人或數
    人為監護人，並同時指定會同開具財產清冊之人。法院選定
    監護人時，應依受監護宣告之人之最佳利益，優先考量受監
    護宣告之人之意見，審酌一切情狀，並注意下列事項：㈠受
    監護宣告之人之身心狀態與生活及財產狀況。㈡受監護宣告
    之人與其配偶、子女或其他共同生活之人間之情感狀況。㈢
    監護人之職業、經歷、意見及其與受監護宣告之人之利害關
    係。㈣法人為監護人時，其事業之種類與內容，法人及其代
    表人與受監護宣告之人之利害關係。民法第1110條、第1111
    條第1項及第1111條之1分別定有明文。
五、本件相對人既經為監護之宣告，已如上述，自應依上開規定
    ，為其選定監護人及指定會同開具財產清冊之人。經查：
㈠、相對人已離婚，雖育有1子，但於111年6月9日過世，相對人
    父母亦已過世，最近親屬僅姊姊官賴註、妹妹賴麗娟2人，
    然分別為民國25年、45年出生，年紀較大無法協助處理相對
    人事務，平常也少與相對人聯繫，業據其等於本院111年7月
    19日調查時到庭陳述明確。依嘉義縣社會局111年8月11日嘉
    縣社老福字第1110031356號函附訪視報告略以：相對人已離
    婚，其子於111年6月間過世，相對人有7位手足，除長姊、
    么妹外其與手足均已過世；相對人居住祖厝，案姪賴朝宗為
    相對人三兄之子，表示祖厝祭祀事宜由其處理。因為相對人
    之子甫過世，可以領取一筆遺囑年金，評估案家支持系統薄
    弱，所以希望由嘉義縣政府擔任監護人，協助其管理財產，
    並保障相對人經濟安全：建議由本府與案姪賴朝宗共同擔任
    監護人，由本府負責相對人財務管理，案姪執行財務管理外
    之監護人權利義務；或建議由本府單獨擔任監護人等情。
㈡、又經詢問相對人之姊妹官賴註、賴麗娟於本院調查時表示：
    只有賴火旺（已過世）的兒子賴朝宗比較常跟相對人往來，
    相對人之子賴文吉的後事也是賴朝宗在協助處理，可以問一
    下他的意見，希望由嘉義縣政府擔任監護人等語。賴朝宗則
    於本院111年8月10日會同醫師至相對人住處鑑定其精神狀況
    時到場，並表明：我住在台中，由同意縣府來擔任監護人等
    情。
㈢、綜上，審酌相對人之經濟狀況不佳，最近親屬之姊妹已年長
    ，且表示無意願擔任監護人，若強令由家屬擔任相對人之監
    護人，日後遇有醫療決策或日常事務急需處理時，恐延宕時
    間，而損及相對人之利益。較常協助相對人處理事務之親戚
    賴朝宗，是相對人哥哥之子，親等關係較遠，並非相對人的
    扶養義務人，亦非相對人的繼承人，沒有強令其負起監護責
    任之理。考量相對人設籍於嘉義縣，且為身心障礙者，本院
    認由嘉義縣政府縣長任監護人，最能符合相對人之最佳利益
    ，爰選定嘉義縣政府擔任相對人之監護人，另審酌嘉義縣社
    會局長期經辦各項社會福利業務，經驗豐富，並有眾多學有
    專精之社會工作人員從事該局業務，認由其擔任會同開具財
    產清冊之人，應屬適當，故指定嘉義縣社會局擔任會同開其
    財產清冊之人。
六、依民法第1113條準用同法第1099條、第1099條之1規定，於
    監護開始時，監護人嘉義縣政府縣長對於受監護宣告人即相
    對人之財產，應會同嘉義縣社會局或其指派之人於2個月內
    開具財產清冊，並陳報法院，於此之前僅得對受監護人財產
    為必要之管理，併此指明。
七、依家事事件法第164條第2項，裁定如主文。
中　　華　　民　　國　　111 　年　　8 　　月　　16　　日
                  家事法庭    法　官  洪嘉蘭           
以上正本係照原本作成。
如對本裁定抗告，須於裁定送達後10日之不變期間內，向本院提
出抗告狀，並繳納抗告費新臺幣1,000元。
中　　華　　民　　國　　111 　年　　8 　　月　　16　　日
                              書記官　林玫熹